ACORDAO-COMPLETO-2412472

ACÓRDÃO 7598/2021 ATA 14/2021 - PRIMEIRA CÂMARA

VISTOS, relatados e discutidos estes autos de atos de Aposentadoria emitidos pela Fundação Universidade Federal do Rio Grande - FURG e submetidos à apreciação deste Tribunal para fins de registro, atos esses já objeto de julgamento pela ilegalidade por meio do Acórdão 2732/2008-TCU-Segunda Câmara, em que ora se aprecia o monitoramento de determinações expedidas no âmbito daquela deliberação,
ACORDAM os Ministros do Tribunal de Contas da União, reunidos em Sessão da 1ª Câmara, diante das razões expostas pelo Relator, em:
9.1. acolher, nos termos do art. 250, §1º, do Regimento Interno do TCU, as razões de justificativa apresentadas pelos responsáveis Cleuza Maria Sobral Dias, Mozart Tavares Martins Filho e João Carlos Brahm Cousin;
9.2. determinar à Fundação Universidade Federal do Rio Grande, nos termos do artigo 250, inciso II, do Regimento Interno do TCU, que:
9.2.1. no prazo de 30 (trinta) dias, mediante prévia instauração de processo administrativo, apure o montante indevidamente recebido a título de parcela relativa a URP, no valor de R$ 492,04, por Francisco Guaraci Gomes Silveira (CPF XXX.668.880-XX) , desde a ciência do Acórdão 2732/2008-TCU-Segunda Câmara até sua efetiva exclusão em julho/2014, e adote providências com vistas ao ressarcimento de tais importâncias por aquele interessado, dando ciência e este Tribunal, dentro do mesmo prazo, acerca das medidas adotadas e dos eventuais resultados obtidos;
9.2.2. no prazo de 30 (trinta) dias, providencie o envio, via sistema e-Pessoal, de novos atos de concessão de aposentadoria em favor de Abel Carlos Avancini (CPF XXX.909.100-XX) , Ana Neli Mendonça Pinheiro (CPF XXX.939.250-XX) , Clélia Maria Paixão Pereira (CPF XXX.938.920-XX) , Eliane Terezinha do Amaral Campello (CPF XXX.829.530-XX) , Fausto Wittee Neetzow (CPF XXX.172.207-XX) , Fernando Paulo Cunha (CPF XXX.059.910-XX) , Francisco Guaraci Gomes Silveira (CPF XXX.668.880-XX) , Gilca Martins Gatti (CPF XXX.270.330-XX) , Giovanni Baruffa (CPF XXX.335.300-XX) , Marco Aurélio de Magalhães Fonseca (CPF XXX.204.630-XX) , Maria de Lourdes da Rocha Piragine (CPF XXX.567.340-XX) , Maria Mercedes Solis Rivero (CPF XXX.736.310-XX) , Neuza Maria Cotta de Mello Nunes da Silva (CPF XXX.844.320-XX) , Otacílio Luiz de Mello (CPF XXX.218.870-XX) , Ruda Kalikoski de Carvalho (CPF XXX.266.140-XX) e Vera Maria Cousen (CPF XXX.237.980-XX) , livres das irregularidades apontadas pelos Acórdão 2732/2008-TCU-Segunda Câmara e 1256/2014 - TCU - 2ª Câmara;
9.3. determinar à Sefip que:
9.3.1. nos termos da Questão de Ordem aprovada pelo Plenário do TCU, em Sessão de 8/6/2011, encaminhe ao Departamento de Assuntos Extrajudiciais da AGU as informações necessárias ao acompanhamento da Ação Ordinária Ação 2008.71-01.002361-9/RS, em trâmite junto ao Tribunal Regional Federal da 4ª Região, de interesse de Fausto Witee Neetzow (CPF XXX.172.207-XX) , Gilca Martins Gatti (CPF XXX.270.330-XX) , Giovanni Baruffa (CPF XXX.335.300-XX) , Maria de Lourdes de Rocha Piragibe (CPF XXX.567.340-XX) e Otacílio Luiz de Mello (CPF XXX.218.870-XX) , dando ciência à Conjur/TCU acerca de tal encaminhamento;
9.3.2. monitore o cumprimento das medidas indicadas nos itens 9.2.1 e 9.2.2 supra; e
9.3.3. arquive os presentes autos, cumpridos os termos deste Acórdão.

Pessoal: Aposentadoria. Processo gerado automaticamente com atos priorizados pela Sefip.

Primeira Câmara

Fundação Universidade Federal do Rio Grande - FURG.

3. Interessados/Responsáveis:
3.1. Interessados:   Abel Carlos Avancini,   CPF XXX.909.100-XX;   Ana Neli Mendonça Pinheiro, CPF XXX.939.250-XX; Clélia Maria Paixão Pereira, CPF XXX.938.920-XX; Eliane Terezinha do Amaral Campello, CPF XXX.829.530-XX; Fausto Wittee Neetzow, CPF XXX.172.207-XX; Fernando Paulo Cunha, CPF XXX.059.910-XX; Francisco Guaraci Gomes Silveira, CPF XXX.668.880-XX; Gilca Martins Gatti, CPF XXX.270.330-XX; Giovanni Baruffa, CPF XXX.335.300-XX; Marco Aurélio de Magalhães Fonseca, CPF XXX.204.630-XX; Maria de Lourdes da Rocha Piragine, CPF XXX.567.340-XX; Maria Mercedes  Solis   Rivero,  CPF  XXX.736.310-XX;   Neuza Maria Cotta de Mello   Nunes da Silva, CPF XXX.844.320-XX; Otacílio Luiz de Mello, CPF XXX.218.870-XX; Ricardo Cláudio Saldana Oliveri, CPF XXX.598.510-XX;   Ruda Kalikoski de Carvalho,   CPF XXX.266.140-XX; Vera Maria  Cousen, CPF XXX.237.980-XX.
3.2. Responsáveis:  Cleuza Maria Sobral  Dias,  CPF XXX.251.060-XX;  João Carlos Brahm Cousin, CPF XXX.082.630-XX; Mozart Tavares Martins Filho, CPF XXX.557.450-XX.

13.1. Ministros presentes: Walton Alencar Rodrigues (Presidente), Benjamin Zymler, Vital do Rêgo e Jorge Oliveira.
13.2. Ministros-Substitutos presentes: Augusto Sherman Cavalcanti (Relator) e Weder de Oliveira.

Associação dos Professores da Universidade do Rio Grande

FAUSTO WITEE NEETZOW E OUTROS

AUGUSTO SHERMAN

Cuidam os autos de atos de aposentadoria emitidos pela Fundação Universidade Federal do Rio Grande - FURG e submetidos à apreciação deste Tribunal para fins de registro, atos esses já objeto de julgamento pela ilegalidade por meio do Acórdão 2732/2008-TCU-Segunda Câmara, em que ora se aprecia o monitoramento de determinações expedidas no âmbito daquela deliberação.
2.	Acerca do andamento do feito, bem como no que diz respeito às conclusões a que chegou a unidade técnica, adoto como parte deste Relatório a instrução constante da peça 57, com eventuais ajustes de forma:
"INTRODUÇÃO
1. Trata-se de monitoramento do Acórdão 2732/2008-TCU-Segunda Câmara, proferido na Sessão de 5/8/2008, de relatoria do e. Ministro Aroldo Cedraz (peça 4, p. 55-56) , que considerou ilegais os atos de concessão de aposentadoria aos interessados acima elencados, em razão de incorporação, por decisão judicial, de percentual relativo a plano econômico (URP - 26,05%) , sem que fossem consideradas, para fins de absorção, as novas estruturas remuneratórias implantadas após o provimento jurisdicional.
HISTÓRICO
2. No âmbito da deliberação, foram feitas as seguintes determinações:
'9.1. considerar ilegais as aposentadorias concedidas em favor de Abel Carlos Avancini, Ana Neli Mendonça Pinheiro, Clélia Maria Paixão Pereira, Eliane Terezinha do Amaral Campello, Fausto Wittee Neetzow, Fernando Paulo Cunha, Francisco Guaraci Gomes Silveira, Gilca Martins Gatti, Giovanni Baruffa, Marco Aurélio de Magalhães Fonseca, Maria de Lourdes da Rocha Piragine, Maria Mercedes Solis Rivero, Neuza Maria Cotta de Mello Nunes da Silva, Otacílio Luiz de Mello, Ricardo Cláudio Saldana Oliveri, Ruda Kalikoski de Carvalho e Vera Maria Cousen, negando registro aos atos de número 1-049890-7-04-1998-000018-0, 1-049890-7-04-1999-000007-8, 1-049890-7-04-1998- 000010-4, 1-049890-7-04-1999-000058-2, 1-049890-7-04-1998-000015-5, 1-049890-7-04-1999- 000065-5, 1-049890-7-04-1999-000011-6, 1-049890-7-04-1998-000013-9, 1 -049890-7-04-1999- 000074-4, 1-049890-7-04-1999-000053-1, 1-049890-7-04-1999-000077-9, 1-049890-7-04-1999- 000022-1, 1-049890-7-04-1999-000047-7, 1-049890-7-04-1999-000001-9, 1-049890-7-04-1999- 000113-9, 1-049890-7-04-1999-000070-1 e 1-049890-7-04-1999-000033-7; 
9.2. dispensar a reposição das importâncias recebidas indevidamente, nos termos do enunciado 106 da súmula de jurisprudência do TCU; 
9.3. determinar à Universidade Federal do Rio Grande do Sul que: 
9.3.1. no prazo de 15 (quinze) dias, contados da ciência desta deliberação, faça cessar os pagamentos decorrentes dos atos impugnados, sob pena de responsabilidade solidária da autoridade administrativa omissa; 
9.3.2. comunique aos interessados o teor deste acórdão, alertando-os de que o efeito suspensivo proveniente da interposição de eventuais recursos não os eximirá da devolução dos valores percebidos indevidamente após a notificação deste decisum, caso os recursos não sejam providos; 
9.4. determinar à Sefip que verifique o atendimento às determinações contidas no subitem 9.3 supra, representando a este tribunal em caso de descumprimento; 
9.5. esclarecer à entidade de origem que: 
9.5.1. a sustação dos pagamentos indevidos não caracterizará afronta a coisa julgada ou descumprimento à decisão judicial, uma vez que a sentença proferida no âmbito do MS 2001.71.01.001282-2, impetrado junto à 1ª Vara da Justiça Federal do Rio Grande, tem partes e causa de pedir distintas das que compõem o presente acórdão; 
9.5.2. nos termos do art. 262, § 2°, do Regimento Interno/TCU, as concessões consideradas ilegais poderão prosperar, mediante emissão de novos atos escoimados das irregularidades apontadas, na sistemática definida na Instrução Normativa/TCU 55, de 24/10/2007, por intermédio do Sistema de Apreciação e Registro de Atos e Admissão e Concessões.'
3. Monitoramento iniciado em 7/10/2013 (peça 30) concluiu pela necessidade de nova determinação à Universidade para absorção da parcela de URP paga a Ana Neli Mendonça Pinheiro, Clélia Maria Paixão Pereira, Fausto Wittee Neetzow, Giovanni Baruffa, Maria de Lourdes da Rocha Piragine e Otacílio Luiz de Mell, além de propor o acompanhamento do Mandado de Segurança 2008.71.01.002476-4/RS, que se encontrava em trâmite junto ao Superior Tribunal de Justiça, que amparava o pagamento da parcela de URP a Abel Carlos Avancini, Clélia Maria Paixão Pereira, Eliane Terezinha do Amaral Campello, Fernando Paulo Cunha, Irene Edon, Maria Mercedes Solis Rivero, Neuza Silva, Ruda Kalikoski de Carvalho e Vera Maria Cousen.
4. Foi então proferido o Acórdão 1256/2014-TCU-Segunda Câmara, de relatoria do e. Ministro Aroldo Cedraz, com as seguintes determinações (peça 37) :
'9.1. determinar à Universidade Federal do Rio Grande que recalcule e absorva o montante pago a título de URP (26,05%) aos inativos Fausto Witee Neetzow (CPF XXX.172.207-XX) , Gilca Martins Gatti (CPF 118.270.330- 53) , Giovanni Baruffa (CPF XXX.335.300-XX) , Maria de Lourdes de Rocha Piragibe (CPF 252.567.340- 91) e Otacílio Luiz de Mello (CPF XXX.218.870-XX) , de acordo com os critérios definidos no Acórdão 2161/2005-TCU-Plenário, detalhados pelo Acórdão 269/2012-TCU-Plenário, e nos termos do recente Acórdão 5074/2013-TCU-Segunda Câmara, considerando-se, para tanto, as reestruturações de carreiras promovidas pelas Leis 12.772 e 12.778, ambas de 28 de dezembro de 2012;
9.2. com fundamento no art. 11 da Lei 8.443/1992, determinar a audiência dos atuais Reitor e Pró-Reitor de Planejamento e Administração da FURG, Srª Cleuza Maria Sobral Dias e Sr. Mozart Tavares Martins Filho, assim como do ex-Reitor Sr. João Carlos Brahm Cousin, para, no prazo de 15 (quinze) dias a contar da notificação deste decisum, apresentem razões de justificativa para o não cumprimento do Acórdão 2732/2008-TCU-Segunda Câmara no que tange aos proventos dos aposentados Ana Neli Mendonça Pinheiro (CPF XXX.939.250-XX) , Francisco Guaraci Gomes Silveira (CPF 083.668.880- 53) e Clélia Maria Paixão Pereira (CPF XXX.938.920-XX) , que não contam com amparo judicial para a manutenção dos pagamentos indevidos que lhes vêm sendo feito a título de URP (26,05%) ; 
9.3. determinar à Sefip que: 
9.3.1. nos termos da Questão de Ordem aprovada pelo Plenário deste Tribunal em 8/6/2011, encaminhe ao Departamento de Assuntos Extrajudiciais da Advocacia Geral da União, bem como à Consultoria Jurídica desta Corte de Contas, as informações necessárias ao acompanhamento do Mandado de Segurança 2008.71.01.002476-4/RS, que se encontra no Superior Tribunal de Justiça, em grau de Recurso Especial autuado sob o número 1282811; 
9.3.2. encaminhe à Srª Cleuza Maria Sobral Dias e aos Sres. João Carlos Brahm Cousin e Mozart Tavares Martins Filho, anexada aos respectivos ofícios de audiência, cópia da presente deliberação, acompanhada do relatório e do voto que a fundamentam, para que tomem o devido conhecimento dos fatos motivadores de seu chamamento a este processo.'
5.	Devidamente comunicados da decisão (peças 41 e 43) , os gestores, Sra. Cleuza Maria Sobral Dias, Sr. Mozart Tavares Martins Filho e Sr. João Carlos Brahm Cousin responderam à notificação, em referência ao subitem de audiência do Acórdão 1256/2014-TCU-Segunda Câmara, informando que (peça 44) :
'Considerando o item 9.2, informamos que o referido Acórdão vem sendo cumprido pela FURG com relação à servidora Ana Neli Mendonca Pinheiro, ao passo em que a mesma teve o corte da URP em sua folha de pagamento estabelecido em maio de 2010, conforme ficha financeira anexa.
Quanto à servidora Clélia Maria Paixão Pereira, informamos que esta possui decisão judicial na Ação Ordinária de n° 2008.7151005013-2 que ampara a manutenção do pagamento da parcela. 
Ainda, com relação ao servidor Francisco Guaraci Gomes Silveira, informamos que a Universidade realizou o corte da rubrica DSJ em fevereiro de 2009, mantendo o pagamento da URP, com base em entendimento firmado pela Procuradoria à época, em interpretação do referido Acórdão. 
No entanto, tendo em vista o entendimento exarado no atual Acórdão por parte desse Tribunal, esclarecemos que a FURG notificará o servidor do corte da rubrica no prazo de 30 dias, nos moldes do já realizado com os demais servidores mencionados no Acórdão. 
Já com relação ao item 9.1 do referido Acórdão, observamos que os servidores Fausto Wittee Neetzow, Gilca Martins Gatti, Giovanni Baruffa, Maria de Lurdes da Rocha Piragine e Otacílo Luiz de Mello encontram-se amparados pela Ação Ordinária de n° 2008.7101002361-9, através da qual obtiveram decisão liminar que determinou que a FURG se abstenha de efetivar qualquer redução no benefício de aposentadoria da autora, referente à parcela salarial de 26,05%, relativa à URP de fevereiro de 1989, até a sentença que vier a ser proferida nestes autos. 
A mencionada decisão liminar conta com parecer de forca executória da Procuradoria Federal determinando o cumprimento da decisão judicial provisória, sem que exista qualquer notícia à FURG quanto à sua modificação. 
Ressaltamos, ainda, que na liminar não há qualquer referência à absorção de valores por planos de carreira posteriores àquela decisão, fazendo com que esta IFES tenha o entendimento de que é prudente aguardar decisão definitiva com trânsito em julgado para a tomada de qualquer atitude, corno meio de evitar eventual descumprimento judicial. 
Dessa forma, o pagamento da parcela referente a URP foi mantido por esta Universidade, com base em decisão judicial que obstou o cumprimento do mencionado Acórdão dessa Corte.'
EXAME TÉCNICO
6. Pesquisa realizada ao sistema Siape/A3P (peças 45-46) revela que as parcelas de planos econômicos aparentemente já não constam dos proventos dos inativos, contudo novas parcelas de decisões judiciais, como parcelas de quintos/décimos, surgem em alguns contracheques. Aponta também o falecimento de Ricardo Claudio Saldana Oliveri, em 22/3/2017, com a instituição de pensão. Vale ressaltar que não constam parcelas irregulares no benefício de pensão.
7. Consulta ao sistema e-Pessoal (peça 53) demonstra que não foram enviados novos atos de aposentadoria em favor de nenhum dos interessados, exceto o ato da pensão instituída por Ricardo Claudio Saldana Oliveri. 
8. A Ação Ordinária 2008.71.01.002476-4, constante do subitem 9.3.1 do Acórdão 156/2014-TCU-Segunda Câmara, transitou em julgado em 4/2/2020 (peça 47) , com a negativa do seguimento do recurso interposto pela Associação dos Professores da Universidade do Rio Grande, pelo Superior Tribunal de Justiça (peça 48) :
'Quanto ao mérito - supressão definitiva da URP da folha de pagamento -, o acórdão recorrido assim registrou (fls.162/169e) :
 (...) 
Verifico que o tribunal de origem adotou entendimento pacificado nesta Corte, segundo o qual não há ofensa à coisa julgada material se a situação jurídica dos servidores foi alterada por força da Lei n. 8.112/1990, submetendo-os a novo regime jurídico, diferente do celetista, sob o qual estavam regidos na ocasião em que foi proferida a sentença trabalhista, desde que preservado o princípio da irredutibilidade salarial, conforme julgados assim ementados:
 (...) 
Posto isso, com fundamento no art. 557, caput, do Código de Processo Civil, NEGO SEGUIMENTO aos Recursos Especiais.'
9. Sobre a Ação 2008.71.01.002361-9/RS que, conforme informado pelos gestores, ampara a situação de Fausto Witee Neetzow, Gilca Martins Gatti, Giovanni Baruffa, Maria de Lourdes de Rocha Piragibe e Otacílio Luiz de Mello (peça 44, p. 2) , ela não tem trânsito em julgado (peça 51) , contudo a decisão proferida no juízo de primeira instância foi, de fato, de determinar a abstenção da Universidade na supressão da URP do contracheque dos interessados (peça 52) . Apesar dessa decisão, atualmente, nenhum desses inativos percebe a parcela de URP (peça 45) .
Análise das razões de justificativa
10. Em que pese a ausência de ofício formal de audiência em cumprimento ao subitem 9.2 do Acórdão 1256/2014-TCU-Segunda Câmara, os três gestores instados a serem ouvidos em audiência, Sra. Cleuza Maria Sobral Dias, Sr. Mozart Tavares Martins Filho e Sr. João Carlos Brahm Cousin, informaram sobre as providências adotadas para cumprimento da deliberação desta Corte de Contas. 
11. Especialmente sobre a situação do pagamento da parcela de URP aos inativos Ana Neli Mendonça Pinheiro, Francisco Guaraci Gomes Silveira e Clélia Maria Paixão Pereira, que não possuíam amparo para seu pagamento, esclareceram que:
a) Ana Neli Mendonça Pinheiro - a parcela de URP, no valor de R$ 530,76, fora excluída em maio/2010 (peça 44, p. 1, 7 e 33) ;
b) Francisco Guaraci Gomes Silveira - manteve o pagamento de URP com base em parecer da Procuradoria à época, contudo, excluiriam tal parcela, no valor de R$ 492,04, com o novo acórdão exarado pelo TCU (peça 44, p. 1-6 e 26-28) ;
c) Clélia Maria Paixão Pereira - pagamento da URP, no valor de R$ 679,20, amparado por decisão judicial proferida na Ação Ordinária 2008.7151005013-2 (peça 44, p. 1, 8, 21) .
12. Em primeiro lugar, a inativa Ana Neli Mendonça Pinheiro teve a parcela de URP verdadeiramente excluída em maio/2010, conforme informado pelos gestores. Ocorre que a rubrica permaneceu nos proventos, contudo foi incluída outra parcela de débito no mesmo valor, R$ 530,76, para fins de compensação (peça 54, p. 5) . 
13. Já o inativo Francisco Guaraci Gomes Silveira só teve a parcela de URP efetivamente excluída em julho/2014 (peça 55, p. 8) , ou seja, após a prolação do Acórdão 1256/2014-TCU-Segunda Câmara. Os gestores apresentaram como justificativa a existência de parecer da Procuradoria Federal que recomendava o pagamento da parcela, mas esse Parecer afirma exatamente o oposto, de que o interessado não possuía ação ajuizada e que o corte da URP deveria prosperar (peça 44, p. 28) :
'Da mesma forma os demais, aqueles que tem ações judiciais, sejam em nome próprio, ou substituídos judiciais, também estão protegidos contra qualquer redução de URP. 
Assim, apenas em relação aos servidores a seguir listados, que não tem ações ajuizadas, é que o corte deve prosperar.
São eles:
Ana Neli Mendonça Pinheiro 
Francisco Guaraci Gomes Silveira 
 (...) (destaques inseridos) '
14. Contudo, ante à atitude tempestiva de cumprimento do novo acórdão exarado, com a exclusão da parcela de URP dos proventos do inativo, entende-se possível acolher suas razões de justificativa, entretanto, propõe-se o ressarcimento de valores recebidos indevidamente por Francisco Guaraci Gomes Silveira, desde a ciência do Acórdão 2732/2008-TCU-Segunda Câmara, até sua efetiva exclusão em julho/2014.
15. Por fim, existe a Ação Ordinária 2008.7151005013-2, citada pelos gestores, demandada por Clélia Maria Paixão Pereira, para manutenção da parcela de URP em seus proventos. Essa ação transitou em julgado em 19/8/2009 (peça 49) e a decisão foi no sentido de (peça 50, p. 13) :
a) declarar o direito da parte autora de não sofrer qualquer redução remuneratória referente à suspensão do pagamento da URP de fevereiro de 1989 (26,05%) , determinado por ato administrativo da FURG que, atendendo a orientação do TCU, ordenou a cessação dos aludidos pagamentos, bem como a restituição; 
b) declarar a nulidade do ato administrativo expedido pela FURG que determinou a cessação dos pagamentos e a devolução dos valores pagos a tal título, relativo aos períodos de 13 de outubro de 2005 até 30 de setembro de 2008;
 
16. Apesar dessa decisão, a parcela já não consta do contracheque atual da inativa (peça 45, p. 2) , entendendo-se razoável a justifica dos gestores.
17. Vale destacar que em recente auditoria realizada por esta Sefip na Universidade Federal do Rio Grande, com objetivo de verificar a conformidade dos pagamentos relativos a perdas de planos econômicos e à rubrica 'FC Judiciais', foi proferido o Acórdão 1167/2016-TCU-Plenário, de relatoria do e. Ministro Bruno Dantas, determinando a definitiva suspensão dos pagamentos referentes a planos econômicos dos servidores da Universidade, dentre eles, a URP (TC Processo 003.743/2014-4) :
'9.1. determinar, à FURG que, com fundamento no art. 43, inciso I, da Lei 8.443/1992, c/c o art. 250, inciso II, do Regimento Interno do TCU, no prazo de 60 (sessenta) dias:
9.1.1. adote providências com vistas à suspensão dos pagamentos irregulares referentes à URP de fevereiro de 1989 (26,05%) , à defasagem no cálculo da URV (3,17%) , à extensão do índice de reajuste de 28,86% e a outros planos econômicos que também estejam sendo efetuados, por se tratarem de parcelas que já deveriam ter sido absorvidas por reestruturações remuneratórias ocorridas nas carreiras dos servidores, assegurando o contraditório e a ampla defesa aos interessados;
9.1.2. adote as medidas necessárias ao recálculo das parcelas de quintos de FC incorporadas com base na Portaria-MEC 474/1987, tendo em conta os parâmetros esclarecidos no Acórdão 835/2012-TCU-Plenário, assegurando o contraditório e a ampla defesa aos interessados;
9.2. determinar à FURG que acompanhe o desdobramento das Ações 5000991-22.2013-404.7101, 5000999-96.2013-404.7101 e 5000996-44.2013-404.7101, todas em trâmite na Justiça Federal do Rio Grande do Sul, e, no caso de decisões de mérito desfavoráveis aos interessados, providencie a suspensão dos pagamentos das vantagens de planos econômicos, sem prejuízo de adotar as medidas previstas no art. 46 da Lei nº 8.112/1990;
9.3. determinar à Secretaria de Fiscalização de Pessoal que monitore o cumprimento das diretrizes estabelecidas no item 9.1;
9.4. encaminhar ao Departamento de Assuntos Extrajudiciais da Advocacia-Geral da União, para as providências cabíveis, as informações relativas às ações judiciais de que trata o item 9.2 supra, dando-se ciência à Conjur/TCU, nos termos da Questão de Ordem aprovada pelo TCU, em sessão Plenária de 8/6/2011;
9.5. dispensar a reposição dos valores indevidamente recebidos de boa-fé até a ciência da presente deliberação pela FURG, consoante o Enunciado 249 da Súmula de Jurisprudência do TCU;
9.6. recomendar à Casa Civil, ao Ministério do Planejamento, Orçamento e Gestão e à Comissão de Trabalho, de Administração e Serviço Público da Câmara dos Deputados que verifiquem a possibilidade de inserir, nas futuras leis que alterarem a estrutura remuneratória de servidores públicos, dispositivo que imponha a absorção de parcelas alusivas a planos econômicos pelos aumentos concedidos;
9.7. encaminhar cópia desta deliberação, bem como do relatório e do voto que a fundamentam, à FURG, à Casa Civil, ao Ministério do Planejamento, Orçamento e Gestão e à Comissão de Trabalho, de Administração e Serviço Público da Câmara dos Deputados (CTASP) .' (destaques inseridos) 
18. Sendo assim, considerando as justificativas apresentadas pelos gestores, Sra. Cleuza Maria Sobral Dias, Sr. Mozart Tavares Martins Filho e Sr. João Carlos Brahm Cousin, sobre o pagamento da parcela de URP aos inativos Ana Neli Mendonça Pinheiro, Francisco Guaraci Gomes Silveira e Clélia Maria Paixão Pereira, em desconformidade ao Acórdão 2732/2008-TCU-Segunda Câmara, propõe-se que elas sejam acolhidas sem que haja aplicação de multa, tendo em vista as providências adotadas pela jurisdicionada para atendimento às determinações desta Corte de Contas.
19. Propõe-se, contudo, a determinação para adoção de providências para o ressarcimento de valores recebidos indevidamente por Francisco Guaraci Gomes Silveira, a título de parcela de URP, no valor de R$ 492,04, desde a ciência do Acórdão 2732/2008-TCU-Segunda Câmara, até sua efetiva exclusão em julho/2014.
20. Propõe-se ainda que as informações da Ação 2008.71.01.002361-9/RS sejam encaminhadas à Advocacia-Geral da União (AGU) e à Consultoria-Jurídica do TCU (Conjur/TCU) para seu acompanhamento.
21. Além disso, propõe-se determinação à Fundação Universidade Federal do Rio Grande para envio de novos atos de aposentadoria, via sistema e-Pessoal, em favor dos interessados, livres das irregularidades apontadas nos autos.
CONCLUSÃO
22. Com base nas informações prestadas pelo gestor e naquelas extraídas dos sistemas Siape/A3P e e-Pessoal e dos sítios da Justiça Federal, considera-se que as determinações constantes dos Acórdão 2732/2008-TCU-Segunda Câmara e 1256/2014 - TCU - 2ª Câmara foram parcialmente cumpridas pela Fundação Universidade Federal do Rio Grande, propondo-se determinar a essa jurisdicionada a adoção de providências para o ressarcimento de valores recebidos indevidamente por Francisco Guaraci Gomes Silveira, a título de parcela de URP, no valor de R$ 492,04, desde a ciência do Acórdão 2732/2008-TCU-Segunda Câmara, até sua efetiva exclusão em julho/2014, bem como o envio de novos atos de aposentadoria, via sistema e-Pessoal, em favor dos interessados dos autos, livres das irregularidades apontadas nos autos.
23. Além disso, propõe-se que as informações da Ação 2008.71.01.002361-9/RS, em trâmite junto ao Tribunal Regional Federal da 4ª Região, de interesse de Fausto Witee Neetzow, Gilca Martins Gatti, Giovanni Baruffa, Maria de Lourdes de Rocha Piragibe e Otacílio Luiz de Mello, sejam encaminhadas à AGU e à Conjur/TCU para seu acompanhamento.
24. Por fim, propõe-se que as justificativas apresentadas pelos gestores, Sra. Cleuza Maria Sobral Dias, Sr. Mozart Tavares Martins Filho e Sr. João Carlos Brahm Cousin, sobre o pagamento da parcela de URP aos inativos Ana Neli Mendonça Pinheiro, Francisco Guaraci Gomes Silveira e Clélia Maria Paixão Pereira, em desconformidade ao Acórdão 2732/2008-TCU-Segunda Câmara, sejam acolhidas sem que haja aplicação de multa, tendo em vista as providências adotadas pela jurisdicionada para atendimento às determinações desta Corte de Contas.
PROPOSTA DE ENCAMINHAMENTO
25. Em face do exposto, remetam-se os autos à consideração superior propondo-se:
a) acolher, nos termos do art. 250, §1º do Regimento Interno do TCU, as razões de justificativa apresentadas por Cleuza Maria Sobral Dias (CPF XXX.251.060-XX) , Reitora da Fundação Universidade Federal do Rio Grande; Mozart Tavares Martins Filho (CPF XXX.557.450-XX) , Pró-Reitor de Planejamento e Administração da FURG; e João Carlos Brahm Cousin (CPF XXX.082.630-XX) , ex-Reitor da FURG;
b) determinar à Fundação Universidade Federal do Rio Grande, nos termos do artigo 250, inciso II, do Regimento Interno do TCU, que:
b.1) no prazo de 30 (trinta) dias, mediante prévia instauração de processo administrativo, apure o montante indevidamente recebido a título de parcela relativa a URP, no valor de R$ 492,04, por Francisco Guaraci Gomes Silveira (CPF XXX.668.880-XX) , desde a ciência do Acórdão 2732/2008-TCU-Segunda Câmara, de relatoria do e. Ministro Aroldo Cedraz, até sua efetiva exclusão em julho/2014;
b.2) no prazo de 30 (trinta) dias providencie o envio de novos ato de concessão de aposentadoria, via sistema e-Pessoal, em favor de Abel Carlos Avancini (CPF XXX.909.100-XX) , Ana Neli Mendonça Pinheiro (CPF XXX.939.250-XX) , Clélia Maria Paixão Pereira (CPF XXX.938.920-XX) , Eliane Terezinha do Amaral Campello (CPF XXX.829.530-XX) , Fausto Wittee Neetzow (CPF XXX.172.207-XX) , Fernando Paulo Cunha (CPF XXX.059.910-XX) , Francisco Guaraci Gomes Silveira (CPF XXX.668.880-XX) , Gilca Martins Gatti (CPF XXX.270.330-XX) , Giovanni Baruffa (CPF XXX.335.300-XX) , Marco Aurélio de Magalhães Fonseca (CPF XXX.204.630-XX) , Maria de Lourdes da Rocha Piragine (CPF XXX.567.340-XX) , Maria Mercedes Solis Rivero (CPF XXX.736.310-XX) , Neuza Maria Cotta de Mello Nunes da Silva (CPF XXX.844.320-XX) , Otacílio Luiz de Mello (CPF XXX.218.870-XX) , Ruda Kalikoski de Carvalho (CPF XXX.266.140-XX) e Vera Maria Cousen (CPF XXX.237.980-XX) , livres das irregularidades apontadas pelos Acórdão 2732/2008-TCU-Segunda Câmara e 1256/2014 - TCU - 2ª Câmara, ambos de relatoria do e. Ministro Aroldo Cedraz;
c) determinar à Secretaria de Fiscalização de Pessoal para que, nos termos da Questão de Ordem aprovada pelo Plenário do TCU, em Sessão de 8/6/2011, encaminhe ao Departamento de Assuntos Extrajudiciais da AGU as informações necessárias ao acompanhamento da Ação Ordinária Ação 2008.71.01.002361-9/RS, em trâmite junto ao Tribunal Regional Federal da 4ª Região, de interesse de Fausto Witee Neetzow (CPF XXX.172.207-XX) , Gilca Martins Gatti (CPF XXX.270.330-XX) , Giovanni Baruffa (CPF XXX.335.300-XX) , Maria de Lourdes de Rocha Piragibe (CPF XXX.567.340-XX) e Otacílio Luiz de Mello (CPF XXX.218.870-XX) , bem como dê ciência à Conjur/TCU."
3.	Em seu pronunciamento regimental, o Ministério Público junto a esta Casa, neste ato representado pelo Procurador Marinus Eduardo De Vries Marsico, manifestou sua concordância com as conclusões e propostas da unidade técnica (peça 59) .
É o Relatório.

não há.

Procurador Marinus Eduardo De Vries Marsico.

PESSOAL. APOSENTADORIA. ATOS CONSIDERADOS ILEGAIS EM RAZÃO DA PERSISTÊNCIA DE PARCELA ATINENTE A PLANO ECONÔMICO (URP), AINDA NÃO ABSORVIDA POR REESTRUTURAÇÕES POSTERIORES DA CARREIRA. MONITORAMENTO. SUPERVENIÊNCIA, EM ALGUNS CASOS, DECISÃO JUDICIAL IMPEDINDO A SUPRESSÃO DA PARCELA. IDENTIFICAÇÃO DE CONTINUIDADE DE PAGAMENTO DA URP SEM SUPORTE EM DECISÃO JUDICIAL. AUDIÊNCIAS. ACOLHIMENTO DAS RAZÕES DE JUSTIFICATIVA. DETERMINAÇÕES.

APOSENTADORIA (APOS)

Secretaria   de Fiscalização de Integridade de Atos e Pagamentos de Pessoal e de Benefícios Sociais (Sefip).

Tratam os autos de atos de Aposentadoria emitidos pela Fundação Universidade Federal do Rio Grande - FURG e submetidos à apreciação deste Tribunal para fins de registro, atos esses já objeto de julgamento pela ilegalidade por meio do Acórdão 2732/2008-TCU-Segunda Câmara, Relator Ministro Aroldo Cedraz, em que ora se aprecia o monitoramento de determinações expedidas no âmbito daquela deliberação.
2.	Com efeito, por meio do referido Acórdão 2732/2008-TCU-Plenário (peça 4, p. 47/56) , todos os atos de aposentadoria destes autos foram considerados ilegais, determinando-se a cessação dos respectivos pagamentos e a emissão de novos atos.
3.	No entanto, entre os interessados em questão, apresentaram decisões judiciais (liminares) contra o corte da vantagem:
	a) Abel Carlos Avancini, Clélia Maria Paixão Pereira, Eliane Terezinha do Amaral Campello, Fernando Paulo Cunha, Maria Mercedes Solis Rivero, Neuza Silva, Ruda Kalikoski de Carvalho, Vera Maria Cousen (peça 4, p. 61) ;
	b) Fausto Wittee Neetzow, Gilca Martins Gatti, Giovanni Baruffa, Maria de Lourdes de Rocha Piragine, Otacílio Luiz de Mello (peça 4, p. 61) ;
	c) Neuza Maria Cotta de Mello Nunes da Silva (peça 4, p. 61) .
4.	Não chegaram a apresentar decisões judiciais, podendo prosperar os cortes: Ana Neli Mendonça Pinheiro, Francisco Guaraci Gomes Silveira, Marco Aurélio de Magalhães Fonseca e Ricardo Claudio Saldana Oliveri (peça 4, p. 59 e 61/62) .
5.	Em monitoramento realizado já no final de 2013 (peça 30) , consignou-se:
	a) no que se refere ao Mandado de Segurança nº 2008.71.01.002476-4/RS, que a sentença anteriormente favorável aos inativos fora desconstituída em grau de apelação/reexame necessário, encontrando-se o feito junto ao STJ, em sede de Recurso Especial, que não obstaria a execução do Acórdão 2732/2008-TCU-Plenário; dentro desse quadro, ainda que constatando-se que o órgão de origem já havia excluído a parcela atinente à URP de quase todos os interessados envolvidos, a vantagem prosseguia integrando os proventos da Sra. Clélia Maria Paixão Pereira;
	b) que, embora a sentença favorável aos servidores prolatada no Mandado de Segurança nº 2008.71.01.002361-9/RS haja sido confirmada pelo 2º Grau, nada impediria que se estabelecesse determinação no sentido de recalcularem-se/absorverem-se os montantes pagos a título de URP, considerando-se as reestruturações de carreiras promovidas pelas Leis 12.772 e 12.778, ambas de 2012;
	c) quanto aos servidores que não apresentaram decisão judicial para sustentar a manutenção do pagamento da URP, referida parcela remanesceria nos proventos da Sra. Ana Neli Mendonça Pinheiro e do Sr. Francisco Guaraci Gomes Silveira.
6.	Diante desse quadro, este Tribunal, por meio do Acórdão 1256/2014-TCU-Segunda Câmara (peças 35 a 37) , Relator Ministro Aroldo Cedraz, deliberou por:
"9.1. determinar à Universidade Federal do Rio Grande que recalcule e absorva o montante pago a título de URP (26,05%) aos inativos Fausto Witee Neetzow (CPF 290.172.207-59) , Gilca Martins Gatti (CPF 118.270.330- 53) , Giovanni Baruffa (CPF 005.335.300-59) , Maria de Lourdes de Rocha Piragibe (CPF 252.567.340- 91) e Otacílio Luiz de Mello (CPF 144.218.870-72) , de acordo com os critérios definidos no Acórdão 2161/2005-TCU-Plenário, detalhados pelo Acórdão 269/2012-TCU-Plenário, e nos termos do recente Acórdão 5074/2013-TCU-Segunda Câmara, considerando-se, para tanto, as reestruturações de carreiras promovidas pelas Leis 12.772 e 12.778, ambas de 28 de dezembro de 2012;
	9.2. com fundamento no art. 11 da Lei 8.443/1992, determinar a audiência dos atuais Reitor e Pró-Reitor de Planejamento e Administração da FURG, Srª Cleuza Maria Sobral Dias e Sr. Mozart Tavares Martins Filho, assim como do ex-Reitor Sr. João Carlos Brahm Cousin, para, no prazo de 15 (quinze) dias a contar da notificação deste decisum, apresentem razões de justificativa para o não cumprimento do Acórdão 2732/2008-TCU-Segunda Câmara no que tange aos proventos dos aposentados Ana Neli Mendonça Pinheiro (CPF 379.939.250-53) , Francisco Guaraci Gomes Silveira (CPF 083.668.880-53) e Clélia Maria Paixão Pereira (CPF 215.938.920-04) , que não contam com amparo judicial para a manutenção dos pagamentos indevidos que lhes vêm sendo feito a título de URP (26,05%) ."
7.	Após dar-se ciência acerca de tal julgado e com a apresentação espontânea de razões de justificativa pelos responsáveis antes da expedição dos respectivos ofícios de audiência, nova instrução (peça 57) apresentou a síntese dos esclarecimentos aportados e das respectivas análises:
	a) o pagamento da parcela de URP, no valor de R$ 530,76, em favor de Ana Neli Mendonça Pinheiro haveria sido excluído em maio/2010 (peça 57, p. 4) - a unidade instrutiva verificou que, de fato, a partir de maio/2010, a permanência da parcela em questão passou a ser acompanhada por parcela de débito de mesmo valor (peça 11, p. 1, 7 e 33; e peça 54, p. 5) ;
	b) até ser comunicada a respeito do Acórdão 1256/2014-TCU-Segunda Câmara, a Universidade havia mantido o pagamento da URP em favor de Francisco Guaraci Gomes Silveira com base em parecer da Procuradoria; contudo, à vista da deliberação deste Tribunal, iria excluir a parcela, no valor de R$ 492,04 (peça 57, p. 5) - a Sefip constatou que a parcela de URP de fato somente foi excluída dos proventos do referido interessado em julho/2014 (peça 55, p. 8) , bem como que o Parecer da Procuradoria Federal mencionado pelos gestores não permitiria a manutenção do pagamento da vantagem, em função de afirmar justamente o oposto (peça 44, p. 28) ;
	c) o pagamento da URP, no valor de R$ 679,20 em favor de Clélia Maria Paixão Pereira haveria sido mantido em razão da decisão judicial proferida na Ação Ordinária 2008.7151005013-2  (peça 57, p. 5) - ainda que identificando que o julgado em questão findou por transitar em julgado, contemplando declaração de nulidade do ato da FURG que determinou tanto a cessação dos pagamentos da URP de fevereiro de 1989 (26,05%) quanto a devolução dos valores pagos a tal título no período de 13/10/2005 a 30/9/2008 (peça 50, p. 13) , a Sefip ressalta que referida parcela já não consta do contracheque atual da inativa (peça 57, p. 5) .
8.	Aquela unidade técnica ainda registra que, em função de auditoria posteriormente realizada na UFRG com vistas a verificar a conformidade dos pagamentos relativos a perdas de planos econômicos e à rubrica "FC Judiciais", foi proferido o Acórdão 1167/2016-TCU-Plenário, Relator Ministro Bruno Dantas, determinando, em seu item 9.1.1, a definitiva suspensão dos pagamentos atinentes a planos econômicos, entre eles a URP (peça 57, p. 5) .
9.	Considerando as medidas adotadas pelos gestores, aí incluída aquela de excluir a parcela de URP em favor de Francisco Guaraci Gomes Silveira logo após a prolação do Acórdão 1256/2014-TCU-Segunda Câmara, nesse caso por entender que houve atuação imediata após a nova deliberação desta Corte, a conclusão da Sefip é no sentido de que suas razões de justificativa podem ser acolhidas. Ao mesmo tempo, aquela unidade técnica entende configurada hipótese de determinar-se o ressarcimento dos valores recebidos indevidamente pelo referido interessado desde a ciência do Acórdão 2732/2008-TCU-Segunda Câmara até sua efetiva exclusão (peça 57, p. 6) .
10.	Por fim, no que se refere à sentença prolatada sobre a Ação 2008.71.01.002361-9/RS, de que são beneficiários os interessados mencionados no item 9.1 do Acórdão 1256/2014-TCU-Segunda Câmara, após registrar que o decisum ainda não transitou em julgado e efetivamente determina a abstenção de supressão da URP e de informar que, atualmente, nenhum dos inativos em questão recebe tal parcela,  a unidade instrutiva sugere o encaminhamento, ao Departamento de Assuntos Extrajudiciais da AGU, das informações necessárias ao acompanhamento do referido feito judicial (peça 57, p. 6) .
11.	De minha parte, diante dos elementos constantes dos autos, não vislumbro motivos suficientes para, na atual fase do processo, divergir dos encaminhamentos sugeridos pela Sefip.
	Diante do exposto, ao acolher a proposta alvitrada pela unidade técnica instrutiva, com que anuiu o representante do Ministério Público, manifesto-me por que o Tribunal aprove o Acórdão que ora submeto à deliberação deste Colegiado.
TCU, Sala das Sessões, em 4 de maio de 2021.
AUGUSTO SHERMAN CAVALCANTI 
Relator